臺灣臺北地方法院刑事判決　　　　　　　　　　　　　九十一年度自字第二二七號
　　自　訴　人　甲○○即文夏.
　　被　　　告　丁○○
　　　　　　　　乙○○
　　共　　　同
　　選任辯護人　盧國勳律師
　　　　　　　　蔡行志律師
　　被　　　告　丙○○
　　　　　　　　　　　　　　國.
右列被告因侵占等案件，經自訴人提起自訴，本院判決如左：
    主  文
丁○○、乙○○、丙○○均無罪。
    理  由
一、本件自訴意旨略稱：被告丁○○係社團法人中華音樂著作權人聯合總會（下稱聯
    合總會）董事長、乙○○為秘書長、丙○○為財務經理，而有下列犯行：
  (一)被告共同意圖不法之所有，將參加會員即自訴人九十年一月一日起至九十年十一
    月二十一日為止，原可領取新臺幣（下同）二十一萬二千二百四十元版稅全部予
    以侵占，有上開聯合總會核發所得扣繳憑單暨實發金額為零之報表可稽，經自訴
    人以口頭追討，不為置理，顯有侵占故意，因認被告共同涉犯刑法三百三十六條
    第二項業務侵占罪嫌云云。
  (二)被告丁○○於九十年一月一日代表聯合總會與案外人摩那園唱片有限公司（下稱
    摩那園公司）簽署之音樂著作財產權委託管理契約書，實屬偽造之文書。蓋丁○○於九十年二月起始擔任聯合總會董事長，故該份契約書係屬偽造。且丁○○擔
    心東窗事發，又另行於九十一年一月一日簽署另一份音樂著作財產權委託管理契
    約書，因認丁○○另涉及偽造文書罪嫌云云。
二、被告之辯解：
  (一)被告丁○○堅決否認前揭犯行，辯稱：
    1.被告確實於九十年間擔任聯合總會董事長，惟自訴人早於八十八年五月四日即
      將系爭歌曲著作財產權完全讓與案外人金嗓電腦科技股份有限公司（下稱金嗓
      公司），金嗓公司又將系爭音樂著作財產權授權摩那園公司代理，嗣後摩那園
      公司又與聯合總會就系爭音樂著作財產權訂立委託管理契約。而依著作權仲介
      管理條例第三條第二款之規定，著作權仲介業務係指以仲介團體之名義，與利
      用人訂立個別授權契約或概括權契約，並收受使用報酬予以分配之業務。本件
      聯合總會係以自己之名義與利用人訂約，因而收受使用酬金，依著作權使用狀
      況扣除管理費用後再分配予個別著作權人。準此觀之，縱令自訴人可以請求著
      作權被使用酬金之分配，亦應循民事訴訟程序依契約向金嗓公司請求，與刑法
      侵占罪毫無關涉，更遑論被告從未將聯合總會所收使用酬金之款項移置個人帳
      戶而私吞入己之情形，自不成立侵占罪。
    2.聯合總會因承辦人之疏忽，於八十九年度尚且給付自訴人二十一萬二千二百四
      十元，有扣繳憑單影本在卷可稽，並為自訴人所不爭執，足證被告並無侵占事
      實，甚且自訴人尚構成不當得利。本件自訴人乃係利用自訴程序恫嚇被告，被
      告犯罪嫌疑顯然不足。
    3.至自訴人所追加被告所提證明自訴人之音樂著作權移轉金嗓公司，再由摩那園
      公司與聯合總會訂立委託管理契約書即被證三號，僅以訂約日期所載為九十年
      一月一日即臆測契約書係偽造，尤屬無據。該契約書確實是由聯合總會與摩那
      園公司簽約代表基於授權所簽訂，雖訂約日期向前追溯，目的則在於便於年度
      分配結算使用酬金及入會期間管理，自無偽造之問題，此由摩那園公司代理人
      戊○○於九十一年十月三十日陳報狀所載「關於本案摩那園唱片公司與中華音
      樂著作權人聯合總會簽約一事，當時係委由黃逸明先生處全權處理，故亦可請
      黃逸明先生出庭說明」，即足以證明，確有入會簽訂被證三號之事實，此外自
      訴人亦曾於九十一年七月十一日庭訊時承認被證三號係真正，足證自訴內容全
      屬子虛。
  (二)被告乙○○亦堅決否認前揭犯行，辯稱：
    1.被告確實擔任聯合總會秘書長，惟聯合總會有匯款給自訴人，因為聯合總會一
      年分配兩次，分別在中秋節及農曆年前分配，自訴人提出之九十年度扣繳憑單
      是八十九年聯合總會應給自訴人之部分，而總會在九十年一月十二日匯給他，
      所以八十九年度之應給自訴人之款項變成九十年度之收入，這筆款項之計算方
      式是全額扣百分之十五之稅金，再扣百分之二十之管理費。
    2.就聯合總會與摩那園公司於九十年一月一日所簽署之音樂著作財產權委託管理
      契約書，是被告處理的，這份是真的，是摩那園黃先生簽的合約，簽約日期寫
      的是一月一日，但是實際日期不是一月一日，實際日期較晚，但是為了計算版
      權問題的方便，所以日期就寫一月一日。這就是說明為何聯合總會給摩那園如
      原證六函的原因。
    3.九十年度使用酬金應該要於九十一年撥出，但是自訴人賣給摩那園公司的部分
      要釐清，經聯合總會查明自訴人保留的有十首，後來釐清九十年度應給付二二
      四○元。
  (三)被告丙○○亦堅決否認前揭犯行，辯稱：被告確實擔任聯合總會財務經理，惟業
    於九十一年九月九日正式離職。八十九年度使用酬金二十一萬餘元，已於九十年
    撥出。聯合總會向使用人收取使用酬金之後，固應分配給會員，應該分配予自訴
    人之酬金，縱使因為計算之故未撥出，但被告亦未侵占。若有會員沒有分到，可
    能是其他會員多受分配等語。
三、按犯罪事實應依證據認定之，無證據不得推定其犯罪事實，又不能證明被告犯罪
    者，應諭知無罪之判決，刑事訴訟法第一百五十四條、第三百零一條第一項定有
    明文。而所謂認定犯罪事實之證據，係指足以認定被告確有犯罪行為之積極證據
    而言，該項證據自須適合於被告犯罪事實之認定，始得採為斷罪資料。又犯罪事
    實所憑之證據，雖不以直接證據為限，間接證據亦包括在內；然而無論直接或間
    接證據，其為訴訟上之證明，須於通常一般之人均不致有所懷疑，而得確信其為
    真實之程度者，始得據為有罪之認定，倘其證明尚未達到此一程度，而有合理之
    懷疑存在時，即無從為有罪之認定（最高法院七十六年度台上字第四九八六號判
    例意旨參照）。
四、本院之判斷：
  (一)侵占罪部分：
    1.八十九年度使用酬金部分：
      (1)聯合總會業於九十年間給付自訴人二十一萬二千二百四十元，有自訴人提出
        九十年度各類所得扣繳憑單影本一份附卷可稽，其上載明：所得人甲○○，
        所得所屬年月九十年一月至九十年十二月，所得給付年度九十年，給付總額
        二十一萬二千二百四十元，扣繳稅額二萬一千二百二十四元，給付淨額十九
        萬一千零十六元，扣繳單位：社團法人中華音樂著作權人聯合總會，扣繳義
        務人丁○○；且聯合總會亦確於九十年一月十二日下午二十二分三秒，將十
        四萬二千二百零一元匯入合作金庫銀行仁愛分行，帳號000000000
        0000號、戶名甲○○之帳戶，有合作金庫銀行仁愛分行九十一月二十二
        日（九一）合金字第四二五號函附卷可佐，並為自訴人所不爭執，堪信為真
        實。
      (2)又被告辯稱：前揭九十年一月十二日所匯入之款項為八十九年度下半年之收
        入乙節，核與自訴人與聯合總會所訂立之音樂著作著作財產權委託管理契約
        書第二條規定相符：「乙方（即聯合總會）應於每年六月三十日及十二月三
        十一日，以該半年度實際收到之使用報酬結算一次，並於結算後三十日內，
        依乙方所之開播、公開演出及重製之分配方式，計算使用報酬交予甲方（即
        自訴人）」。雖自訴人否認與聯合總會簽訂合約，惟自訴人亦陳稱：一年給
        二次，是用轉帳的等語，核與前揭條文內容大致相符。是被告所辯，業已給
        付自訴人八十九年度使用酬金，並未侵占，應可採信。
    2.九十年度使用酬金部分：
      (1)又查自訴人復陳稱：「二十一萬二千二百四十元部分我有收到，如果被告說
        這筆錢是八十九年度的話，那我要九十年度的版稅，若說是九十年度的錢，
        我沒有收到」（本院卷第二七九頁）。
      (2)經查自訴人業於八十八年間，將若干歌曲著作財產權完全讓與案外人金嗓公
        司，惟同時尚保留若干歌曲著作財產權未轉讓，因此聯合總會本應給付自訴
        人九十年度使用酬金，並應於九十一年撥付，惟因自訴人讓與案外人金嗓公
        司之歌曲著作財產權數目究竟若干，有待釐清，應待查明結算後再給付，為
        被告乙○○所陳，並為自訴人所不爭執（本院卷第二八三頁）。且自訴人究
        竟讓與若干歌曲著作財產權予案外人金嗓公司，自訴人與被告各執一詞，迄
        未點算完結：
        自訴人於九十三年五月二十六日具狀陳稱僅讓與二百首歌曲著作財產權予
          案外人金嗓公司，尚保留六首（本院卷第二八七頁）。
        證人即聯合總會法務經理林藝樺則於九十一年五月十六日到庭證稱：自訴
          人將二百首歌曲著作財產權完全讓與案外人金嗓公司，惟自訴人尚保留十
          一首歌曲著作財產權，因此自訴人在聯合總會中有十一首歌曲以利用人利
          用之次數做分配（本院卷第十八、十九頁）。
        被告乙○○則於本院審理時陳稱：自訴人所保留者為十首（本院卷第二八
          三頁）。從而據此足證自訴人所讓與案外人金嗓公司之歌曲著作財產權數
          目究竟若干、以及自訴人所保留而得以向聯合總會請求使用酬金之歌曲數
          量究竟若干，均有待自訴人與聯合總會再行結算。
      (3)又查刑法第三百三十六條第二項之侵占罪，須持有人變易其原來之持有意思
        而為不法所有之意思，始能成立。從而聯合總會固然尚未給付自訴人九十年
        度使用酬金，然而並未給付之原因，既為有待結算之故，已如前述，足證被
        告等人並無易持有為所有之不法意思，並不構成業務侵占罪。
  (二)偽造私文書罪部分：
    經查自訴人認被告丁○○涉嫌偽造私文書罪嫌，無非係以聯合總會與案外人摩那
    園公司先後簽署二份音樂著作財產權委託管理契約書（即原證三、四），其日期
    不符為主要論據。惟查被告為聯合總會董事長，為有權製作該等私文書之人，因
    此縱使該等契約簽訂日期之內容有所出入，亦無偽造私文書可言。自訴人如就該
    等契約內容有所爭執，應另尋民事訴訟途徑以主張權利。
  (三)綜上所述，本件自訴人指訴被告之犯行，為被告所堅決否認，經查並無證據足證
    自訴人之指訴與事實相符，自難僅憑自訴人片面指訴而入被告於罪。則本件被訴
    犯行尚屬不能證明，應為無罪之諭知。
五、應適用之法律：
    依刑事訴訟法第三百四十三條、第三百零一條第一項，判決如主文。
中　　華　　民　　國　　　九十三　　年　　　五　　　月　　　三十一　　　日
                                  臺灣臺北地方法院刑事第三庭
                                      審判長法官  劉慧芬
                                            法官  歐陽漢菁
                                            法官  邱  琦
右正本證明與原本無異
如不服本裁定應於送達後五日內向本院提出抗告狀
                                      書  記  官  林素霜
中　　華　　民　　國　　　九十三　　年　　　六　　　月　　　　一　　  　日
